【裁判字號】    95,上易,455
【裁判日期】    950817
【裁判案由】    詐欺
【裁判全文】
臺灣高等法院高雄分院刑事判決         95年度上易字第455號
上  訴  人  臺灣高雄地方法院檢察署檢察官
被      告  乙○
上列上訴人因被告詐欺案件，不服臺灣高雄地方法院95年度易字
第183 號中華民國95年5 月24日第一審判決（起訴案號：臺灣高
雄地方法院檢察署94年度偵緝字第2371號），提起上訴，本院判
決如下：
    主  文
原判決撤銷。
乙○共同連續行使偽造私文書，足以生損害於他人，累犯，處有
期徒刑壹年貳月。
    事  實
一、乙○於民國84年間因賭博案件，經臺灣高雄地方法院判處有
    期徒刑6 月確定，於84年6 月23日執行完畢。猶不知悔改，
    復與林萬福（另案由本院以90年度上易字第1533號判處有期
    徒刑1 年確定）自民國85年6 月10日起，在高雄市○○區○○路100 號3 樓住處，共同召集每會新臺幣（下同）2 萬元
    之民間互助會，會期自85年6 月10日起至88年3 月10日止，
    連同會首共34會，採內標制（扣除標息後再繳交會款），並
    推由乙○擔任會首，林萬福則負責繕寫會單、計算會款。每
    次開標日2 人即在其上開住處開標，開標方式為會員當場填
    寫標單，其上記載姓名及標息後投標，或由未到場會員於開
    標前以撥打電話方式告知在場主持開標事宜之乙○或林萬福
    ，由其等代為填寫標單，記載投標者之姓名及標息後，而由
    標息最高者標得會款。如已標得會款者，即為死會會員，不
    得再參與投標，僅有繳付會款之義務，反之，則為活會會員
    ，有繼續參與競標之權利。詎乙○與林萬福因經濟週轉困難
    ，竟共同基於意圖為自己不法之所有及偽造私文書之概括犯
    意聯絡，於該互助會存續期間，利用會員未全數到場競標及
    會員間欠缺聯繫之機會，由乙○或林萬福自87年9 月10日至
    88年1 月10日先後5 次，在上址冒用如附表所示之活會會員
    丁○○等5 人名義，偽造具準私文書性質之標單，其上填寫
    被冒標之活會會員丁○○等人姓名，及標息，參與競標而得
    標後，再由2 人分別或一同向各該互助會活會會員收取會款
    ，致各該互助會之活會會員陷於錯誤而交付會款，足以生損
    害於各該活會會員，共計詐得款項544,600 元。迨該互助會
    只剩2 會時，乙○與林萬福即向活會會員佯稱某會員得標後
    ，旋即逃逸無蹤，嗣因戊○○、丁○○、丙○○、甲○○○
    、己○○及其他活會會員欲前往領取得標會款時，始發現上
    情。
二、案經戊○○、丁○○、丙○○、甲○○○、己○○訴由臺灣
    高雄地方法院檢察署檢察官偵查起訴。
    理  由
一、訊據被告乙○對於擔任上開民間互助會會首之事實坦承不諱
    ，惟矢口否認有何詐欺取財犯行，辯稱：我僅為名義上擔任
    會首，互助會均是林萬福在處理，我沒有冒標會款云云。經
    查：
  (一)被告與林萬福自85年6 月10日起，以乙○為會首，召集上開
    互助會，於88年2 月10日剩最後第2 會時，卻仍有戊○○、
    丁○○、丙○○、甲○○○、己○○及何吉元等6 人，共計
    7 會尚未得標等情，業據證人何吉元於檢察官偵查中陳稱：
    「（有無參加互助會？）85年6 月10日1 活會」（見偵續字
    第9 號卷第82頁）、證人戊○○於原審證稱：「（2 萬元的
    會是活會還是死會？）活會，我剛得標，被告就跑掉了（應
    係1 會）」（見原審卷第77頁）、證人丁○○於原審證稱：
    「（你是否跟2 會？）是」、「1 個活會，1 個死會」（見
    原審卷第74頁）、證人丙○○於原審證稱：「（2 萬元是活
    會還是死會？）都是活會」（見原審卷第68頁）、證人甲○○○於檢察官偵查中陳稱：「我跟3 會（依會單記載編號11
    、12為陳秀綿、編號10為余鴻銘即陳秀綿之夫），2 死會，
    1 活會」（見偵續字卷第40頁）、證人己○○於原審結證稱
    ：「活會（1 會）」等語（見原審卷第70 -1 頁），並有互
    助會會員名冊影本1 紙附卷可稽；而被告對於上開證人葉春
    溫等人於檢察官偵查中及原審審理時之證詞，於本院審理時
    均表示無意見（見本院卷第40-47 頁），僅稱：己○○部分
    有跟他處理過，後來有給他錢等語（見本院卷第46頁），是
    縱被告事後與己○○處理債務之情形，惟尚難認被告未以己○○名義冒標會款。綜上所述，本件互助會於最後2 會時，
    尚有7 會活會，足見本互助會有遭冒標5 會情事。
  (二)雖證人林榮宏於檢察官偵查中陳稱：「我的會全部都是活會
    ，2 萬、1 萬的各2 會等語（見偵續字卷第110 頁），惟其
    於本院之前審理林萬福詐欺案件時到庭證稱：林萬福是我的
    岳父，我參加乙○與林萬福召集的1 萬元及2 萬元互助會，
    我都是打電話給乙○標會款，標的會款是乙○拿給我的等語
    （見本院90年上易字第1533號卷第71、72頁）；而被告亦於
    本院審理中陳稱：林榮宏沒有活會了等語（見本院卷第47頁
    ），，足見林榮宏所參加之互助會已經標取，而非活會。又
    會單上記載有陳秀綿2 會及其夫余鴻銘1 會，共計3 會，有
    互助會單附卷可稽，雖證人甲○○○於原審審理中證稱：「
    （這2 會你當時都是活？會）只有1 個活會，1 個已經標到
    死會」等語（見原審卷第73頁），惟被告當庭表示：證人甲○○○的會已經死會，是證人甲○○○打電話請伊代標的，
    甲○○○先生的會才是活會等語（見原審卷第74頁），再證
    人甲○○○前於檢察官偵查中亦陳稱：「我跟3 會（依會單
    記載編號11、12為陳秀綿、編號10為余鴻銘即陳秀綿之夫）
    ，2 死會，1 活會」（見偵續字卷第40頁），及證人余鴻銘
    於檢察官偵查中陳稱：「85年6 月10日1 活會」、「（有無
    去標會？）是我太太陳秀綿去標」等語（見偵續字卷第81頁
    ），足見甲○○○及其夫所參加之互助會3 會，已標取其中
    2 會，而剩下1 會活會。
  (三)被告與林萬福共同參與本件互助會開標、投標事宜等情，業
    據證人林萬福於原審證稱：「2 萬元的會曾有會員沒有投標
    的情況，我會向會員收錢，存放在自己銀行帳戶，沒有人標
    會的情形，被告知道，開標的時候，被告有時在場，有時不
    在場，收會錢的時候，我和被告一起收。」等語（見原審卷
    第64-67 頁）；證人己○○證稱：「我差不多每次都會去投
    標，我去投標的時候，被告與林萬福大部分都會在場，會錢
    是兩個人一起來收，收錢的時候，只說今天標多少，應該繳
    交多少會錢，並沒有說今天無人得標。」等語（見原審卷第
    70-72 頁）。證人甲○○○證稱：「剩下15會時我有去現場
    標會，因為我覺得怪怪的，之前我也有去過，死會我也是到
    現場去標會。死會那時候我是比較早標到的，因為之前的會
    比較正常。剩下15會我也是去標7500元，但是乙○說不能標
    ，因為已經超過標會時間，等一下就有電話打進來，說標會
    8500元，就由打電話的人得標。」等語（見原審卷第73頁）
    。證人丁○○亦證稱：「我大部分都有到現場投標，印象中
    2 個人都有主持開標，事後會錢2 個人也都有來收，被告跟
    我收會錢的時候，不曾告訴我今日無人得標。」等語（見原
    審卷第74-76 頁）。是由上開證人之證述內容互核以觀，尚
    無明顯矛盾歧異之處，足認被告與林萬福2 人對上開互助會
    之召集、開標、填寫會單、收取會錢等相關事宜，均係共同
    參與，互為協力。至林萬福雖另證稱並無冒標情事，但於無
    人得標情形，仍自承向會員收取會錢，並將之存入自己銀行
    帳戶之內，雖其陳稱有向會員告知上情，惟業經上開證人否
    認在卷，衡情若確實無人得標，會員當不至於無端繳交會錢
    ，任由被告及林萬福收取。從而林萬福上開證述顯有為被告
    矯飾迴護之情，自無足採信。
  (四)本件互助會迄至88年2 月間停標時，僅剩2 個會期未標，依
    常情應僅有2 個活會，然實際卻仍有7 個活會，足證會首先
    前確有冒用活會會員名義得標。且據被告自陳：「（問：開
    標的時候，會員是否要記載標單？）要。上面要記載金額及
    姓名。」「（問：如果有人會用電話投標，是否由你們代寫
    標單？）是。」等語（見原審卷第81頁），此與證人林萬福
    證稱：「（問：開標是否要寫標單，是否要簽名？）要，寫
    標單要簽名及金額。」「（問：可以打電話投標嗎？）可以
    。（問：打電話來標會，你是否會幫他寫標單、簽名？）打
    電話來標會的，我要幫他寫標單、簽名。」等語（見原審卷
    第66-67 頁），及證人己○○證稱電話投標時會頭會代寫標
    單等語（見本院卷第71頁）、證人丁○○證稱「因為標出來
    的標單有金額，會首會拿標單給我們看，如果是電話得標的
    ，會首也會告訴我們」等語（見原審卷第76頁），均互核相
    符。由此足見，該互助會投標時須填寫標單，並在標單上記
    載姓名、金額，始能確認由何人得標及標息若干，則本件雖
    未查獲該遭冒寫之標單，惟仍足以認定被告與林萬福確有冒
    用活會會員姓名，填寫標單，記載標息，以之為上開經認定
    屬實之詐欺取財之方法無疑，被告辯稱未冒標云云，顯係事
    後卸責之詞，殊無足取。
  (五)證人丁○○於原審審理時，庭呈其記載之互助會單影本1 紙
    （附於原審卷第84頁），其稱：「因為我大部分都有到現場
    標會，所以我有記載當時標到的標金。」等語（見原審卷第
    75頁）。查證人丁○○記載上開標金當時，係單純紀錄該互
    助會得標情形，並無其他特別動機或目的考量，故所記載該
    互助會得標標息情形，應值憑信。準此，本件係剩餘2 會期
    時倒會，而戊○○、丁○○、己○○、甲○○○、何吉元各
    有1 活會、丙○○仍有2 活會，共計7 個活會，已如上述，
    此外，並無其他活會會員於偵審程序中證述遭冒標或詐騙情
    事，依「罪證有疑，利於被告」之證據法則，本件僅得認定
    被告冒寫標單詐騙之活會會數有5 個（即冒標5 次，7-2=5
    ）。而因該互助會尚有2 會期未開標，故應有7 個活會遭詐
    騙收取活會會款（葉春溫部分因其自陳剛得標尚未收到會，
    被告即逃跑，故被告應未以葉春溫名義冒標，而係以他人名
    義冒標，故在此認定被告以丁○○、己○○、甲○○○、何
    吉元、丙○○5 人名義冒標會款）。又詐得金額依證人丁○○所提供歷次標息記載為計算基礎，應以最後5 次開標之標
    息為認定依據於被告最為有利，且如非以最後5 次開標為認
    定被告冒標之次數，將有超過5 會以上遭詐騙，然逾越5 會
    以上之詐騙部分因尚乏證據證明，故不能認定被告係在該最
    後5 次以外之開標時間冒標。並且，因遭冒標之5 個活會於
    遭冒標後，尚不知已遭冒標，故仍在後續被告各次冒標之後
    前往收取會款時，陷於錯誤而繼續繳交會款，因此應認被告
    5 次冒標均有7 個活會受騙而繳交會款。準此以言，該互助
    會最後5 次開標標息分別為3800、3600、4000、5200、5600
    元，其各次冒標詐取之活會會數及詐得金額之計算式應為：
    【（20000 元－標息）×7 個活會會數】，合計被告冒標所
    詐得金額應為544,600 元 （詳細計算如附表所載）。
  (六)綜上所述，被告與林萬福確有共同主持本件互助會之召集、
    開標、收取會款等情甚詳。而衡諸被告林萬福與李昧間有同
    居關係，互助會係由李昧擔任會首，林萬福則負責書寫會單
    ，及開標後與李昧向會員取會款等行為，顯已實際參與互助
    會事宜，被告確有與林萬福共同冒標詐取會款之事實至為明
    灼，其辯稱未真正參與、不知情云云，均無足取。本件事證
    明確，被告犯行，堪以認定，應依法論科。
二、按我國民間互助會之合會，係由會首招募會員參加所組成，
    每於標會時，通常由欲標取會款之會員，在空白紙條上，或
    僅書立其姓名、綽號及數字者，甚或只書寫數字而未書立其
    姓名、綽號，另以言詞等方法表示係何會員所出具者，則依
    習慣或特約均足以辨明係該會員以所書寫數字為標息金額參
    加競標之標單，自應以準私文書論（最高法院89年度台上字
    第1319號判決意旨參照）。本件被告於標單上偽造活會會員
    姓名及標息，參與競標，該標單係足以表示競標者以該標息
    競標之一定用意之準私文書，旋被告即持以行使而參與競標
    ，以此方式連續冒用數活會會員名義得標，足以生損害於各
    該遭冒標會員，進而詐取當次尚屬活會會員之會款，核其所
    為，係犯刑法第216 條、第220 條第1 項、第210 條之行使
    偽造準私文書罪及第339 條第1 項之詐欺取財罪。被告偽造
    私文書後持以行使，其偽造之行為應為行使之高度行為所吸
    收，不另論罪。被告與林萬福就本件犯行互有犯意聯絡及行
    為分擔，均為共同正犯。而被告1 次冒標行為，雖同時使多
    數活會會員受騙繳交會款，為一行為觸犯數罪名之同種想像
    競合犯，應以一罪論。又被告先後多次以行使偽造標單之方
    式冒標後，詐取活會會員會款之犯行，均手法相同，觸犯構
    成要件相同之罪名，顯係基於概括犯意反覆為之，均為連續
    犯，應依刑法第56條之規定以一罪論（被告行為後，刑法第
    56條連續犯之規定，業於94年1 月7 日修正公布刪除，並於
    95年7 月1 日施行，則被告之犯行，因行為後新法業已刪除
    連續犯之規定，此刪除雖非犯罪構成要件之變更，但顯已影
    響行為人刑罰之法律效果，自屬法律有變更，依新法第2 條
    第1 項規定，比較新、舊法結果，仍應適用較有利於被告之
    行為時法律即舊法論以連續犯）。被告所犯上開2 罪間，有
    方法、目的之牽連關係，為牽連犯，應從一較重之行使偽造
    私文書罪處斷（被告行為後，94年1 月7 日修正公布之刑法
    ，自95年7 月1 日施行，修正後之刑法刪除第55條關於牽連
    犯之規定。本件被告所犯上開詐欺及行使偽造準私文書罪具
    有牽連犯之關係，依修正前即行為時之規定，應從一重之行
    使偽造準私文書罪處斷；依修正後之刑法既已刪除牽連犯之
    規定，則所犯上述各罪應依數罪併罰之規定分論併罰。比較
    新舊法之規定，修正後之規定並非較有利於被告，依刑法第
    2 條第1 項之規定，應適用行為時之法律，即適用修正前刑
    法第55條牽連犯之規定，從一重之行使偽造準私文書罪處斷
    ）。檢察官雖未起訴被告偽造私文書之犯行，惟該部分犯行
    與起訴之詐欺取財罪部分，有牽連犯之裁判上一罪關係，本
    院自得一併審理，併此敘明。又被告於84年間因賭博案件，
    經臺灣高雄地方法院判處有期徒刑6 月確定，於84年6 月23
    日執行完畢之事實，有臺灣高等法院被告前案紀錄表1 份附
    卷可稽，被告於上開案件執行完畢後五年以內再故意犯本件
    有期徒刑以上之罪，不論依修正前之刑法第47條，或修正後
    之刑法第47條第1 項之規定，均構成累犯，對被告而言並無
    有利或不利之情形，自不生新舊法比較之問題，應逕依修正
    前之刑法第47條，論以累犯，並加重其刑。
三、原審以被告罪證明確，予以論罪科刑，固非無見。惟查：(1)
    被告於84年間因賭博案件，經臺灣高雄地方法院判處有期徒
    刑6 月確定，於84年6 月23日執行完畢，有臺灣高等法院被
    告前案紀錄表1 份附卷可稽，原審未予審酌，尚有未洽。(2)
    被告冒標會數為5 會，詐取金額為544,600 元，已如上述，
    原審誤認為8 會，詐領會款金額為1,266,000 元，亦有所誤
    ，自有未洽。檢察官上訴意旨，雖以被告未與告訴人戊○○
    等人和解，且無悔意，認原判決量刑過輕等語，指摘原判決
    不當，雖無理由，惟原判決既有上開可議之處，自應由本院
    將原判決撤銷改判。爰審酌被告為圖己利，竟不思一般民眾
    參與民間互助會，多為儲蓄或於急需時得藉此籌措財源，而
    與林萬福共同多次冒用會員名義，偽填標單，參與競標，詐
    取會款，足以損害交易安全及民眾互信，且各活會會員所受
    損害非輕，迄今仍未與被害人達成和解，賠償其等之損失，
    再其犯後又飾詞否認，並考量其智識程度、家庭狀況等一切
    情狀，量處有期徒刑1 年2 月。至被告於偽造之標單偽填活
    會會員之署押，該標單依一般常情均於開標當日確定得標者
    之後，即隨意丟棄，是應認該所有偽造之標單均已滅失，自
    無庸另為沒收之宣告，附此敘明。
據上論結，應依刑事訴訟法第369 條第1 項前段、第364 條、第
299 條第1 項前段，刑法第2 條第1 項、第28條、第216 條、第
220 條、第210 條、第339 條第1 項、修正前刑法第56條、第55
條、第47條，罰金罰鍰提高標準條例第1 條前段，判決如主文。
本案經檢察官陳宗吟到庭執行職務。
中    華    民    國    95    年    8     月    17    日
                  刑事第四庭    審判長法  官  蕭權閔
                                      法  官  林水城
                                      法  官  黃蕙芳
以上正本證明與原本無異。
如不服本判決應於收受本判決後10日內向本院提出上訴書狀，其
未敘述上訴理由者，並得於提起上訴後10日內向本院補提理由書
狀（均須按他造當事人之人數附繕本）「切勿逕送上級法院」。
中    華    民    國    95    年    8     月    17    日
                                      書記官  呂素珍
附表：
┌────┬───┬───┬────┬─────────────┐
│冒標時間│被冒標│冒標金│冒標得款│備註                      │
│        │人    │額    │（元）  │                          │
├────┼───┼───┼────┼─────────────┤
│87.9.10 │丁○○│3800元│113,400 │16200x7=113,400           │
│        │      │      │        │                          │
├────┼───┼───┼────┼─────────────┤
│87.10.10│丙○○│3600元│114,800 │16400x7=114,800           │
│        │      │      │        │                          │
├────┼───┼───┼────┼─────────────┤
│87.11.10│陳秀綿│4000元│112,000 │16000x7=112,000           │
│        │      │      │        │                          │
├────┼───┼───┼────┼─────────────┤
│87.12.10│己○○│5200元│103,600 │14800x7=103,600           │
│        │      │      │        │                          │
├────┼───┼───┼────┼─────────────┤
│88.1.10 │何吉元│5600元│100,800 │14400x7=100,800           │
│        │      │      │        │                          │
└────┴───┴───┴────┴─────────────┘
附錄本件論罪科刑法條：
刑法第210條：
偽造、變造私文書，足以生損害於公眾或他人者，處五年以下有
期徒刑。
刑法第216條：
行使第210 條至第215 條之文書者，依偽造、變造文書或登載不
實事項或使登載不實事項之規定處斷。
刑法第220條第1項：
在紙上或物品上之文字、符號、圖畫、照像，依習慣或特約，足
以為表示其用意之證明者，關於本章及本章以外各罪，以文書論
。
刑法第339條第1項：
意圖為自己或第3 人不法之所有，以詐術使人將本人或第3 人之
物交付者，處5 年以下有期徒刑、拘役或科或併科1 千元以下罰
金。


司法院資訊處製作；財團法人民間司法改革基金會備份。
